臺灣高等法院民事判決
108年度家上易字第26號
上訴人即附
帶被上訴人  Ａ０１  


訴訟代理人  范瑋峻律師
複代理人    劉迦安律師
被上訴人即  
附帶上訴人  Ａ００２
訴訟代理人  林凱律師  
            林宜萍律師
上列當事人間請求夫妻剩餘財產分配事件，上訴人對於中華民國
108年6月6日臺灣士林地方法院107年度婚字第62號第一審判決提
起上訴，被上訴人提起附帶上訴，本院於111年3月30日言詞辯論
終結，判決如下：
    主      文
Ａ０１之上訴駁回。
原判決關於駁回Ａ００２後開第三項之訴，及該部分假執行之聲請，
暨訴訟費用之裁判均廢棄。
Ａ０１應再給付Ａ００２新臺幣伍萬捌仟玖佰貳拾壹元，及自民國一百
零七年二月十四日起至清償日止，按週年利率百分之五計算之利
息。
Ａ００２其餘附帶上訴駁回。
原判決主文第一項之利息起算日變更為民國一百零七年二月十四
日。
第一審及第二審訴訟費用，關於Ａ０１上訴部分，由Ａ０１負擔。關於
Ａ００２附帶上訴部分，由Ａ０１負擔十分之二，餘由Ａ００２負擔。
本判決命Ａ０１給付部分，於Ａ００２以新臺幣貳萬元供擔保後，得假
執行；但Ａ０１以新臺幣伍萬捌仟玖佰貳拾壹元預供擔保，得免為
假執行。
Ａ００２其餘假執行之聲請駁回。
    事實及理由
壹、程序方面：
一、按民事事件涉及外國者，為涉外民事事件，應依涉外民事法
    律適用法定其應適用本國或外國之法律。所稱涉外，係指構
    成民事事件事實，包括當事人、法律行為地、事實發生地等
    連繫因素，與外國具有牽連關係者而言（最高法院107年度
    台抗字第706號裁定意旨參照）。次按涉外民事，本法未規
    定者，適用其他法律之規定；其他法律無規定者，依法理，
    涉外民事法律適用法第1條定有明文。關於涉外事件之國際
    管轄權誰屬，涉外民事法律適用法固未明文規定，惟受訴法
    院尚非不得就具體情事，類推適用國內法之相關規定，以定
    其訴訟之管轄（最高法院98年度台上字第1695號判決意旨、
    104年度台抗字第1004號裁定意旨參照）。本件上訴人即附
    帶被上訴人Ａ０１（下稱Ａ０１）為本國人，被上訴人即附帶上訴
    人Ａ００２（下稱Ａ００２），則為日本國人（見原審婚字第232號
    卷一第8頁，即影卷部分，下同），兩造原為夫妻，是本件
    夫妻剩餘財產分配之訴自屬涉外民事事件。
二、再按「夫妻財產制，夫妻以書面合意適用其一方之本國法或
    住所地法者，依其合意所定之法律。」、「夫妻無前項之合
    意或其合意依前項之法律無效時，其夫妻財產制依夫妻共同
    之本國法；無共同之本國法時，依共同之住所地法；無共同
    之住所地法時，依與夫妻婚姻關係最切地之法律」，涉外民
    事法律適用法第48條第1、2項定有明文。查Ａ０１於民國105年
    12月21日在原審起訴請求離婚等事件（見原審婚字第232號
    卷一第4頁），Ａ００２則於106年10月26日提起離婚及夫妻剩餘
    財產分配之反請求（見原審婚字第62號卷〈下逕稱原審卷〉一
    第7頁），兩造嗣於107年2月13日就離婚部分之訴成立訴訟
    上和解，兩造同意離婚（見同上卷第64頁），是本件訴訟審
    理範圍僅為夫妻剩餘財產分配請求權部分之訴，先予敘明。
    次查兩造結婚時未以書面合意選定應適用之法律，又無共同
    之本國法，然依前揭起訴、反請求書狀之意旨可知兩造婚後
    均在我國居住，並有Ａ００２之我國居留證可佐（見原審婚字第
    232號卷一第267頁），綜合前揭規定及說明，自應以兩造共
    同住所地之我國法律規定，作為本件關於夫妻剩餘財產分配
    請求所應適用之法律，此為兩造所不爭執（見本院卷一第72
    頁），且我國法院並有國際管轄權，均可認定。
三、復按在第二審為訴之變更或追加，非經他造同意，不得為之
    ，但擴張或減縮應受判決事項之聲明者，不在此限，民事訴
    訟法第446條第1項、第255條第1項第3款定有明文。Ａ００２於
    原審關於法定遲延利息之請求，原係主張自兩造和解離婚日
    即107年2月13日起算（見原審卷一第80頁），嗣於本院將之
    變更為自兩造和解離婚翌日即同年月14日起算（見本院卷一
    第72、469頁），核屬減縮應受判決事項之聲明，與前開規
    定相符，應予准許。
貳、實體方面：
一、Ａ００２主張：兩造於101年2月25日結婚，未約定夫妻財產制，
    應適用法定財產制，Ａ０１於105年12月21日（下稱基準日）對
    伊提起本件離婚訴訟，嗣兩造於107年2月13日在原審成立訴
    訟上和解離婚，伊自得反請求分配兩造剩餘財產。兩造於基
    準日之婚後財產如下：
　㈠Ａ００２部分：　　　
　⒈積極財產：
　①日本樂天證券帳戶內有日幣77萬6,600元，其中日幣63萬0,64
    6元為婚前財產，故應列入婚後財產之數額為日幣14萬5,954
    元，按匯率折合為新臺幣（如未標明幣別，下同）3萬8,488
    元。
　②日本ゆうちょ銀行存款日幣8萬2,262元，按匯率折合為2萬1,692
    元。
　③日本MIZUHO銀行存款日幣77萬5,428元，按匯率折合為25萬7,
    220元。
　④中國信託商業銀行股份有限公司（下稱中國信託銀行）存款5
    8元。
　⑤保單價值日幣17萬9,640元，按匯率折合為4萬7,371元。
　⑥三井住友銀行存款日幣328元，按匯率折合為86元。
　⒉消極財產：無。
　　故Ａ００２婚後財產價值合計為36萬4,915元。
㈡Ａ０１部分：　　　　　　
　⒈積極財產：　
　①小提琴11把，每把價值2,000元，合計價值為2萬2,000元。
　②重機機車1輛，價值10萬元。
　③玉山銀行股份有限公司（下稱玉山銀行）存款145元。
　④中國信託銀行之存款，於基準日之餘額51萬3,557元，另應加
    計Ａ０１於基準日前之105年11月8日，向捷立汽車股份有限公
    司（下稱捷立汽車）訂購保時捷跑車（車牌號碼：000-0000
    號，下稱系爭跑車），所支付之230萬元，Ａ０１係為自己買車
    ，卻將系爭跑車登記在訴外人即其父甲○○名下，顯係惡意處
    分財產，因此所負尾款110萬5,800元債務，亦不應列為消極
    財產；如認Ａ０１為系爭跑車所有人，則應列計系爭跑車價值3
    40萬5,800元為其婚後財產，請鈞院擇一認定。
　⑤郵局存款70萬0,837元。
　⑥「迴光」畫作：12萬元。
　⑦「肖像」畫作：76萬7,000元。
　⒉消極財產：無。　
　㈢綜上，伊自得依民法第1030條之1第1項規定，請求Ａ０１給付兩
    造婚後財產差額之半數，惟伊僅請求173萬4,054元本息等語
    。
二、Ａ０１則以：Ａ００２提出之日本樂天證券帳戶資料內，未載明於
    基準日之餘額，也未能如其他日本帳戶一般，提供明細資料
    以利核對，已有隱匿情形，自應將該帳戶內之全部金額即日
    幣77萬6,000元，列入其婚後財產。又伊名下中國信託銀行
    之存款51萬3,557元，係伊婚前財產57萬4,950元之延續，不
    應列入婚前財產。伊因感念父親放棄購買跑車之夢想，曾以
    200萬元為伊購入名貴之小提琴，辛苦栽培伊成為小提琴名
    家，始購入系爭跑車贈與父親，車號由父親指定，Ａ００２亦一
    同前去看車，且因Ａ００２打算惡意攜帶未成年子女戊○○出境，
    伊為限制其出境始被迫提起本件離婚訴訟，伊主觀上非屬惡
    意處分財產，且伊所欠捷立汽車餘款110萬5,800元，應屬婚
    後負債。伊在郵局之存款70萬0,873元，係由伊按月提撥3萬
    元存入作為戊○○未來留學之基金，並將戊○○之壓歲錢、零用
    錢、育兒津貼等存入，復經兩造同意贈與戊○○，僅借名登記
    在伊之名義下，屬戊○○之特有財產，非伊之婚後財產，且其
    中有多筆無償取得財產，非屬剩餘財產範圍。另伊婚後購入
    之「迴光」、「肖像」畫作，已在基準日前出售友人，並將
    價金23萬6,000元存入中國信託帳戶內，不得再重複計算。
    綜上，Ａ００２本件請求為無理由等語置辯。
三、原審為Ａ００２一部勝訴、一部敗訴之判決，即命Ａ０１給付Ａ００２1
    46萬8,584元本息，駁回Ａ００２其餘之訴。Ａ０１就其敗訴部分不
    服提起上訴，其上訴聲明為：
　㈠原判決不利於Ａ０１部分廢棄。
　㈡上開廢棄部分，Ａ００２在第一審之訴駁回。
　　Ａ００２於本院答辯聲明：上訴駁回。
　　另就其敗訴部分，提起附帶上訴，其附帶上訴聲明為：
　㈠原判決不利於Ａ００２部分廢棄。
　㈡Ａ０１應再給付其26萬5,470元，及自107年2月14日起至清償日
    止，按年息5%計算利息（見本院卷二第325頁）。
　㈢願供擔保，請准宣告假執行。
　　Ａ０１則答辯聲明：
　㈠附帶上訴駁回。
　㈡如受不利判決，願供擔保，請准宣告假執行。
四、本院整理兩造不爭執事項（見原審卷一第242、243、卷二第
    53頁、本院卷一第74頁，並依判決格式修正或刪減文句，或
    依爭點論述順序整理內容）：
　㈠Ａ０１為本國人，Ａ００２則為日本國人，兩造於101年2月25日結婚
    ，嗣於107年2月13日在原審成立訴訟上和解離婚。
　㈡兩造婚後未曾約定夫妻財產制，應適用法定財產制。
　㈢關於兩造剩餘財產之計算，應以Ａ０１在原審起訴離婚之日即10
    5年12月21日，作為計算財產及負債之基準日。
　㈣兩造不爭執之Ａ００２剩餘財產如下（見本院卷二第69、70、167
    、168頁）：
　⒈日本ゆうちょ銀行存款日幣8萬2,262元，按匯率折合為2萬1,692
    元。
　⒉日本MIZUHO銀行存款日幣77萬5,428元，按匯率折合為25萬7,
    220元。
　⒊中國信託銀行存款58元。
　⒋保單價值日幣17萬9,640元，按匯率折合為4萬7,371元。
　⒌三井住友銀行存款日幣328元，按匯率折合為86元。
　㈤兩造不爭執之Ａ０１剩餘財產如下（見本院卷二第70、167、168
    頁）：
　⒈小提琴11把，每把價值2,000元，合計價值為2萬2,000元。
　⒉重機機車1輛，價值10萬元。
　⒊玉山銀行存款145元。
　⒋原審卷一第36頁左上方之畫作，價值為0元。
　⒌臺北市第五信用合作社存款幣1萬6,320元，不列入Ａ０１婚後財
    產（見本院卷二第168、252頁）。
　㈥基準日之日幣對新臺幣匯率為0.2637元（見原審婚字第232號
    卷二第28頁）。
五、Ａ００２主張其婚後財產為36萬4,915元，Ａ０１婚後財產除前揭四
    、㈤所列不爭執部分外，尚應追加計算Ａ０１購買系爭跑車之金
    額230萬元或其價值340萬5,800元、郵局存款70萬0,837元及
    「迴光」、「肖像」畫作為其婚後財產，爰依民法第1030條
    之1第1項規定，請求Ａ０１給付兩造婚後財產差額之半數，惟
    其僅請求173萬4,054元本息，超過部分則不請求等語（見本
    院卷二第383頁），是其提起附帶上訴請求Ａ０１除原審判命給
    付之146萬8,584元本息外，再給付其26萬5,470元，經核與
    其於原審請求金額相同，Ａ０１辯稱Ａ００２主張應追加123萬7,55
    7元為其婚後財產，顯非附帶上訴範圍，且已逾時提出，應
    依民事訴訟法第444條之1第5項準用第447條第3項規定駁回
    云云，顯屬誤會，並非可取。又Ａ０１否認Ａ００２上開關於兩造
    婚後財產之主張，並以前詞置辯。經查：
　㈠按「夫妻未以契約訂立夫妻財產制者，除本法另有規定外，
    以法定財產制，為其夫妻財產制。」、「法定財產制關係消
    滅時，夫或妻現存之婚後財產，扣除婚姻關係存續所負債務
    後，如有剩餘，其雙方剩餘財產之差額，應平均分配。但下
    列財產不在此限：因繼承或其他無償取得之財產。慰撫金
    」、「夫妻現存之婚後財產，其價值計算以法定財產制關係
    消滅時為準。但夫妻因判決而離婚者，以起訴時為準。」，
    民法第1005條、第1030條之1第1項、第1030條之4第1項分別
    定有明文。是計算夫或妻現存之婚後財產，係以婚後財產之
    價值，扣除夫妻結婚後、基準時前已發生之債務以為計算準
    據。又法定財產制關係消滅，係指夫或妻之一方死亡、離婚
    、改用其他財產制及婚姻撤銷等情形。次按就離婚成立和解
    、調解者，在當事人間與確定判決有同一效力，民事訴訟法
    第380條第1項、家事事件法第30條第2項亦有明定。是民法
    第1030條之4第1項所謂「法定財產制關係消滅」固包含離婚
    ，但應目的性限縮解釋為兩願離婚情形，至經起訴法院判決
    或和解、調解離婚，夫妻婚後財產價值之計算，均應以起訴
    時為準。本件兩造於101年2月25日結婚，Ａ０１於105年12月21
    日在原審提起離婚之訴，Ａ００２則於106年10月26日提起夫妻
    剩餘財產分配之反請求，嗣兩造成立訴訟上之和解而離婚，
    已如前揭壹、㈡所述，是兩造雖非判決離婚，惟依上開說明
    ，本件夫妻剩餘財產分配之時點，應以Ａ０１起訴離婚時即105
    年12月21日為準，此亦為兩造所不爭執，如前揭貳、四、㈢
    所示。再兩造婚後未約定夫妻財產制，其法定財產制關係既
    因訴訟上和解離婚消滅，Ａ００２自得請求分配剩餘財產差額，
    先予敘明，而兩造婚後剩餘財產為何，茲就兩造爭執部分，
    分述如後。
　㈡Ａ００２之婚後剩餘財產應為36萬4,915元：
　⒈Ａ００２在日本樂天證券帳戶之婚後財產為3萬8,488元：
　⑴Ａ００２主張其所有日本樂天證券帳戶內有日幣77萬6,600元，其
    中日幣63萬0,646元為婚前財產，故應列入婚後財產之數額
    為日幣14萬5,954元，按匯率折合為3萬8,488元等語，依其
    提出該帳戶交易明細顯示，該帳戶於105年12月31日之基金
    數額為0元，惟於105年12月30日、12月27日，分別自該帳戶
    匯出日幣51萬3,600元、26萬3,000元，有該帳戶之交易明細
    為憑（見原審婚字第232號卷一第248-249頁），足以反推該
    帳戶於基準日之數額為日幣77萬6,600元（計算式：513,600
    ＋263,000＝776,600），此為Ａ０１所不爭執（見本院卷二第169
    頁），首可認定。
　⑵上開帳戶在兩造結婚之101年2月25日前，曾經匯入金額6筆共
    日幣135萬元（計算式：400,000＋500,000＋50,000＋50,000＋5
    0,000＋300,000＝1,350,000），另匯出金額13筆共日幣71萬9
    ,354元（計算式：50,000＋30,000＋20,000＋50,000＋40,000＋6
    0,000＋110,000＋34,000＋27,000＋29,000＋78,000＋100,000＋91
    ,354＝719,354），有該帳戶入出金履歷（交易明細）可稽（
    見原審卷一第100頁），得以推算該帳戶於兩造結婚時之數
    額應為日幣63萬0,646元（計算式：135萬－719,354＝630,646
    ）。Ａ０１雖不爭執上開資料之真正，惟辯稱Ａ００２所提上述資
    料並未載明該帳戶基準日之餘額，故應以77萬6,600元列計
    為Ａ００２該帳戶之婚後財產云云（見原審卷一第206頁、本院
    卷二第169頁），然查，上述該帳戶入出金履歷（交易明細
    ），係記載該帳戶自開設以來之「入出金合計額」，而該明
    細所示交易記錄始於96年9月21日，最後1筆記錄則是兩造結
    婚後之102年9月9日，包含基準日於其中，自應可據以推認
    該帳戶於基準日之餘額，Ａ０１此部分所辯，並非可取。
　⑶承前，上開帳戶之剩餘財產價值，應以基準日價值減去婚前
    價值，故為日幣14萬5,954元（計算式：776,600－630,646＝1
    45,954），按匯率折算為3萬8,488元（145,954×0.2637＝38,
    488，小數點以下，四捨五入），Ａ００２此部分主張，應認可
    採。
　⒉綜上，Ａ００２之婚後剩餘財產應為上開樂天銀行帳戶餘額3萬8,
    488元，加計兩造不爭執之Ａ００２剩餘財產，即日本ゆうちょ銀行
    存款2萬1,692元、日本MIZUHO銀行存款25萬7,220元、中國
    信託銀行存款58元、保單價值4萬7,371元、三井住友銀行存
    款86元後，合計為36萬4,915元（計算式：38,488＋21,692＋2
    57,220＋58＋47,371＋86＝364,915）。
　㈢Ａ０１之婚後剩餘財產應為341萬9,925元：
　⒈Ａ０１在中國信託銀行之存款，屬婚後財產部分為0元：
　  Ａ０１於基準日在中國信託銀行帳戶之存款餘額為51萬3,557元
    ，固有存款餘額證明單可證（見原審婚字第232號卷一第218
    頁），惟依Ａ０１所提出存款餘額證明單所示，該帳戶於兩造
    結婚時之餘額為57萬4,910元（見同上卷第217頁），高於上
    開基準日之餘額，且參諸兩造不爭執Ａ０１以上開帳戶內金錢
    用於購買系爭跑車之金額，再加計該帳戶基準日之餘額，顯
    然高於57萬4,910元（詳後述），堪認上述存款確為Ａ０１婚前
    財產之延續，並非婚後財產，Ａ００２主張應將上述存款餘額51
    萬3,557元列入Ａ０１之婚後剩餘財產云云，並非可採。
　⒉Ａ０１購買系爭跑車，應列計其價值340萬5,800元為其婚後剩餘
    財產，於基準日尚欠車款110萬5,800元之債務，則應列計為
    其婚後消極財產：
　⑴稱「借名登記」者，謂當事人約定一方將自己之財產以他方
    名義登記，而仍由自己管理、使用、處分，他方允就該財產
    為出名登記之契約，倘其內容不違反強制禁止規定或公序良
    俗者，應承認其法律效力，於其內部間仍應承認借名人為真
    正所有權人（最高法院98年度台上字第76號、99年度台上字
    第1662號、99年度台上字第2448號判決意旨參照）。
　⑵Ａ０１於基準日（即105年12月21日）前之105年11月8日，向捷
    立汽車訂購系爭跑車，並於同日、同年月14日、同年月15日
    ，以及同年12月20日即基準日之前一日，依序支付捷立汽車
    10萬元、10萬元、10萬元及200萬元之訂金，合計230萬元等
    情，有訂購書及訂金單可證（見原審卷一第213-214頁），
    並據證人即捷立汽車銷售顧問乙○○證述無訛，復證述系爭跑
    車已於106年8月17日之後交車，並有系爭跑車行照可佐（見
    本院卷一第205、207頁、原審卷一第222頁），堪信Ａ０１已支
    付上述230萬元車款，並取得系爭跑車所有權。
　⑶Ａ０１雖辯稱：其係為感念年幼時父親放棄購置跑車之夢想，改
    以200萬元為其購置名琴，始購買上開跑車贈與父親云云，
    並提出購琴證明、新聞報導、獲獎紀錄、汽車行車執照及社
    群網站貼文等為證（見原審卷一第215、216-221、222頁）
    。惟依上述訂購書記載，Ａ０１為系爭跑車買賣契約買受人（
    見同上卷第213頁），且證人即Ａ０１之父甲○○、Ａ０１均稱跑車
    購買後停放於Ａ０１住處停車場等語（見本院卷一第214、250
    、337頁），堪認系爭跑車通常係處於Ａ０１管理、使用支配下
    。並參諸甲○○不爭執之與Ａ００２對話記錄（見同上卷第210、2
    11頁、原審卷二第12、13、15頁），Ａ００２向甲○○表示Ａ０１購
    買350萬元的車僅能坐兩人，其一家三口無法使用，問甲○○
    如此是否合理之意見等情，堪認Ａ０１購買跑車是為自己購買
    ，而非為贈與父親，否則Ａ００２與甲○○間當無上開系爭跑車僅
    能坐兩人，不敷其一家3口使用之對話，始符事理。是系爭
    跑車依行車執照記載雖登記為甲○○所有，並以其生日為車號
    （見原審卷一第222頁），復經甲○○到庭證述是為贈與云云
    ，惟衡諸常情，例如夫妻一方購車以他方生日選擇為車牌號
    碼，常為表示一方情意，登記在他方名下，除有相同意涵外
    ，亦有保險費用或其他考量，尚難因此逕認該車所有人即為
    登記之配偶一方，且綜合上開事證可知Ａ０１、甲○○所述均非
    可採。揆諸上開說明，應認系爭跑車僅係借名登記在甲○○名
    下，而實質上仍屬Ａ０１之財產。
　⑷至於Ａ０１另提出其約甲○○駕駛系爭跑車前往北宜公路對話、甲
    ○○駕駛系爭跑車之照片、舉發違反道路交通管理事件通知單
    （見本院卷二第13-27、161-165頁），充其量僅能證明甲○○
    駕駛系爭跑車之事實，惟依其二人父子關係，Ａ０１又將系爭
    跑車借名登記在甲○○名下，已如前述，Ａ０１將系爭跑車借予
    甲○○使用，符合事理，遑論上開事證皆發生在Ａ０１提起本件
    離婚訴訟之後，非無臨訟虛編之虞，自不足據以證明Ａ０１購
    買系爭跑車贈與甲○○之事實，仍難推翻本院前揭認定。
　⑸綜上，系爭跑車應屬Ａ０１之婚後財產，雖然交車在基準日之後
    ，惟依Ａ０１與捷立汽車之契約關係，堪認Ａ０１於基準日前已取
    得系爭跑車之權利，而得列為其婚後剩餘財產。Ａ００２主張系
    爭跑車之購車款為Ａ０１為減少他方對於剩餘財產之分配，而
    於法定財產制關係消滅前5年內處分之婚後財產，應依民法
    第1030條之3第1項規定追加計算為Ａ０１現存之婚後財產云云
    （見本院卷二第70、71、76頁），雖非可採。惟Ａ００２主張系
    爭跑車乃Ａ０１為自己購買等語（見同上卷第32、76頁），則
    屬可採，自應列計系爭跑車為Ａ０１婚後財產，並因Ａ０１購買系
    爭跑車係在基準日前，而交車則在基準日後，毋庸考慮折舊
    情形，故應以其購買價340萬5,800元（見原審卷一第214頁
    ），列計為其財產價值。至於Ａ０１購買系爭跑車而於基準日
    未付之餘款110萬5,800元（見同上卷第214頁），則應列計
    為消極財產。
　⒊Ａ０１於基準日之郵局存款70萬0,837元，應列計其中67萬7,780
    元為其婚後剩餘財產：
　⑴Ａ０１於基準日在郵局之存款餘額為70萬0,837 元，有餘額證明
    書為憑（見原審婚字第232號卷一第223頁），且為兩造所不
    爭執（見本院卷二第231-234、241頁），堪信屬實。茲就上
    開存款各類來源，分類敘述如下：
　①子女壓歲錢及儲蓄險利息2萬3,528元：　
　　兩造同意不列入剩餘財產分配（見本院卷二第182、211、24
    1、242頁）。
　②育兒津貼9萬2,500元：
　　按「臺北市（以下簡稱本市）為辦理育兒津貼（以下簡稱本
    津貼），以減輕育兒經濟負擔，特制定本自治條例。」、「
    兒童之父母雙方或行使負擔兒童權利義務一方、監護人或其
    他實際照顧兒童之人（以下簡稱申請人）得申請本津貼。但
    有下列情形之一者，得由實際照顧之父或母一方提出申請：
    父或母一方失蹤，經向警察機關報案協尋未獲，達六個月
    以上。父或母一方受一年以上徒刑或拘束人身自由保安處
    分之宣告，且在執行中。父母離婚對兒童權利義務之行使
    或負擔未為協議或法院尚未酌定。非婚生子女與父或母一
    方同住。有家庭暴力或其他變故。」，臺北市育兒津貼發
    給自治條例第1條、第3條第1項定有明文（見本院卷二第247
    頁）。本件兩造居住於臺北市，並依上開規定申請育兒津貼
    等情，為兩造所不爭執（見同上卷第242頁），是依上開規
    定，兩造於申請上述育兒津貼時，尚查無上開條例第3條第1
    項但書情形，堪認係由兩造共同向臺北市政府申請而獲給付
    ，雖係匯入Ａ０１帳戶，惟此僅屬給付方法之指定，仍應認該
    育兒津貼為兩造共同取得之財產，Ａ０１辯稱為其一人取得之
    財產云云（見同上卷第252頁），並非可採。又上述育兒津
    貼為臺北市為減輕育兒經濟負擔而辦理，申請人並未因育兒
    津貼之給付而負有對待給付義務，核其性質自屬無償取得之
    財產，依民法第1030條之1第1項第1款規定，不應列入兩造
    剩餘財產分配，Ａ００２主張上述育兒津貼由兩造各取得二分之
    一，列入婚後財產計算云云（見同上卷第252頁），亦非可
    採。
　③家防中心補助款1萬3,200元：
　　兩造同意不列入剩餘財產分配（見本院卷二第242頁）。
　④Ａ０１存入金額67萬7,780元：
　　Ａ０１雖辯稱此部分為其無償贈與子女之財產，為其子女之特
    有財產云云（見本院卷二第242、296頁），證人己○○雖於原
    審證稱：伊是Ａ０１的表弟，曾協助兩造為戊○○購買南山人壽
    的6年期儲蓄險，保費是由Ａ０１的郵局帳戶中扣款，Ａ００２也有
    同意，簽保單時，Ａ０１有提到郵局的錢是要留給戊○○的，Ａ００
    ２則將存摺拿出來，也告訴伊郵局的錢，本來就是要給戊○○
    使用，現在買保險，只是換個地方放等語（見原審卷一第24
    4-246頁），另Ａ０１所提並經Ａ００２承認為其書寫之文件上（見
    同上卷一第224頁、卷二第39頁），亦見記載每月存入3萬元
    至郵局帳戶內等字。然依上揭事證，僅能推認兩造曾約明Ａ０
    １在郵局帳戶內之存款，應保留作為戊○○之支出使用，但無
    法以此認定Ａ０１已將該郵局存款贈與戊○○，且依上開帳戶仍
    為Ａ０１一人所有，非兩造共同管理之帳戶乙情觀之，足認上
    開金錢仍在Ａ０１一人支配管理中，非屬子女特有財產而由父
    母共同管理之金錢，故Ａ０１辯稱：該郵局存款係戊○○之特有
    財產，僅借名在其名下保管云云，仍非可採。
　⑤Ａ０１婚前存入970元：
　　兩造不爭執為Ａ０１婚前財產（見本院卷二第242頁）。
　⑵綜上，Ａ０１在郵局之存款餘額中，僅上揭④Ａ０１存入金額67萬7,
    780元，應列入Ａ０１婚後剩餘財產，其餘金錢則不應列入，堪
    可認定。
　⒋Ａ０１之「迴光」畫作，價值12萬元，為其婚後剩餘財產：
　⑴關於「迴光」畫作之價值，經兩造合意由中誠國際藝術股份
    有限公司（下稱中誠公司）鑑定於基準日之合理市價為12萬
    元，有該公司狀況鑒定報告書可參，且為兩造所不爭執（見
    本院卷一第488-1、499、515頁），堪予認定。
　⑵Ａ０１雖辯稱已於105年10月29日將「迴光」畫作以3萬6,000元
    售予訴外人丙○○，所得價金已存入中國信託銀行帳戶，不得
    重覆計算云云，惟查Ａ０１係於102年6月9日經由拍賣方式，以
    11萬8,000元購得上開畫作，有網頁介紹資料、中誠公司函
    為憑（見原審婚字第232號卷二第21、29-2頁），Ａ０１辯稱將
    上開畫作售予丙○○之金額為3萬6,000元，遠低於其購入價11
    萬8,000元及上述鑑定所得之合理市價，已非可信。又證人
    丙○○於本院證稱係因Ａ０１說其那時候缺錢，有幅便宜的畫，
    看伊可不可以跟其買云云（見本院卷一第201、202頁），然
    依Ａ０１所提出中國信託銀行存款交易明細顯示，Ａ０１所稱之3
    萬6,000元現金存入後餘額為54萬多元，其後至同年11月間
    無明顯減少（見原審卷一第227頁反面），Ａ０１甚於同年11月
    購買上述340多萬元之系爭跑車，顯見Ａ０１並無丙○○證述缺現
    金情事。再者，Ａ０１雖辯稱其於105年5月間從琴商聽聞有收
    藏家欲將義大利Guadagnini家族製作之小提琴以低於市價之
    行情出售變現，其因而有投資想法，便將「迴光」畫作及後
    述「肖像」畫作變現，然在籌到充裕資金前，該小提琴即遭
    他人買走云云，除提出某小提琴證書外，未見Ａ０１證明該小
    提琴欲以如何低於市價金額出售、於何時以如何之金額遭他
    人買走等事實（見本院卷一第504、509-513頁），難認可採
    ，仍難認定Ａ０１因缺現金而將「迴光」畫作售予丙○○乙情屬
    實。準此，堪認丙○○證述之情與事實不符，應認渠與Ａ０１間
    就「迴光」畫作並未有真正之買賣關係，仍應列入Ａ０１婚後
    剩餘財產分配。
　⒌Ａ０１之「肖像」畫作，價值20萬元，為其婚後剩餘財產：
　⑴關於「肖像」畫作價值，經兩造合意由中誠公司鑑定於基準
    日之合理市價為20萬元，有該公司狀況鑒定報告書可參，為
    Ａ０１所不爭執（見本院卷一第488-3、499頁），Ａ００２雖質疑
    上開鑑定結果，惟就「肖像」畫作之合理市價為何並未另行
    舉證證明之（見本院卷二第31頁），且囑託中誠公司為上開
    鑑定，係出於兩造合意，亦如前述，Ａ００２本應受上開合意之
    拘束，再者，Ａ００２嗣已表示不聲請調查鑑定人員為鑑定證人
    （見同上卷第217頁），是Ａ００２爭執上開鑑定結果，並非可
    取。本院審酌上述鑑定報告內容及上揭情事，仍認上述鑑定
    結果為可採，「肖像」畫作於基準日之合理市價為20萬元。
　⑵上訴人雖辯稱於105年6月1日以20萬元將「肖像」畫作售予丁
    ○○，所得價金已存入中國信託銀行帳戶，不得重覆計算云云
    ，惟查Ａ０１係於104年6月14日經由拍賣方式，以76萬7,000元
    購得上開畫作，有網頁介紹資料、中誠公司函為憑（見原審
    婚字第232號卷二第22、29-2頁），Ａ０１購入及出售「肖像」
    畫作之價格顯有落差，又兩人於買賣證明中約定將該畫作暫
    放Ａ０１家中（見原審卷一第228頁），且證人丁○○證稱其對畫
    作沒有研究，沒有收藏，是要幫朋友週轉，並委託Ａ０１轉售
    云云（見本院卷一第142-145頁），迄至其於本院108年12月
    6日作證時，該畫作仍在Ａ０１家中（見同上卷第148頁），再
    依Ａ０１所提出交易明細，上開Ａ０１所述20萬元存入後之帳戶餘
    額約為170萬元，及前述同年購買跑車情事，應認Ａ０１尚無賣
    畫週轉之需，難認Ａ０１與丁○○間就「肖像」畫作成立真實買
    賣關係，「肖像」畫作仍應列入Ａ０１婚後財產分配。
　⒍綜上，Ａ０１之婚後財產應為兩造不爭執之小提琴11把價值計價
    2萬2,000元、重機1輛價值10萬元、玉山銀行存款145元，共
    12萬2,145元，及上述跑車購買價340萬5,800元、郵局存款6
    7萬7,780元、迴光畫作12萬元、肖像畫作20萬元，以上合計
    為452萬5,725元（計算式：122,145＋3,405,800＋677,780＋12
    萬＋20萬＝4,525,725）。另Ａ０１之婚後消極財產為系爭跑車餘
    款110萬5,800元，如前揭貳、五、㈢、⒉所述，因此，Ａ０１之
    婚後剩餘財產為341萬9,925元（計算式：4,525,725－1,105,
    800＝3419,925）。
　㈣兩造婚後剩餘財產差額為305萬5,010元（計算式：Ａ０１剩餘財
    產3,419,925元－Ａ００２剩餘財產364,915元＝3,055,010元），
    準此，兩造離婚時，於婚姻關係存續中取得而現存之婚後財
    產，扣除婚姻關係存續中所負債務後，剩餘財產差額應予平
    均分配者為Ａ０１所有財產152萬7,505元（計算式：3,055,010
    ÷2＝1,527,505），故Ａ００２得請求Ａ０１給付之剩餘財產金額即
    為152萬7,505元。
六、又按法定財產制關係消滅時，夫或妻始得就雙方剩餘財產之
    差額請求分配，此觀民法第1030條之1第1項前段規定自明。
    是以夫妻之一方請求他方分配剩餘財產差額，應自法定財產
    制關係消滅（如協議離婚登記或和解、調解離婚或裁判離婚
    確定時）之翌日起，始得請求加計法定遲延利息，則Ａ００２減
    縮請求自兩造和解離婚翌日即107年2月14日起（見本院卷一
    第72、469頁），加付法定遲延利息，自屬有據。
七、從而，Ａ００２依民法第1030條之1第1項之規定，請求Ａ０１給付1
    52萬7,505元，及自107年2月14日起至清償日止，按年息5%
    計算之利息，為有理由，應予准許，逾此範圍之請求，為無
    理由，不應准許。是則，原審就上開應准許部分中之146萬8
    ,584元本息，為Ａ０１敗訴之判決，並依聲請為准、免假執行
    之諭知，尚無不合，Ａ０１上訴意旨指摘原判決此部分不當，
    求予廢棄改判，為無理由，應予駁回。原審就上開應准許之
    金額中逾146萬8,584元本息之5萬8,921元本息部分，為Ａ００２
    敗訴判決，尚有未洽，Ａ００２附帶上訴指摘原判決此部分不當
    ，求予廢棄改判，為有理由，爰由本院予以廢棄改判如主文
    第3項所示。至於上開不應准許部分，原審駁回Ａ００２之訴及
    假執行之聲請，並無不合，Ａ００２其餘附帶上訴意旨指摘原判
    決此部分不當，為無理由，應予駁回。又Ａ００２附帶上訴勝訴
    部分，兩造分別陳明願供擔保為准、免假執行之宣告，經核
    並無不合，爰分別酌定相當金額准許之。另Ａ００２其餘附帶上
    訴部分既無理由，該部分假執行之聲請即失所附麗，應予以
    駁回。併依Ａ００２前述減縮利息之請求，變更原判決主文第1
    項之利息起算日如主文第5項所示。
八、本件事證已臻明確，兩造其餘之攻擊或防禦方法及所用之證
    據，經本院斟酌後，認為均不足以影響本判決之結果，爰不
    逐一論列，附此敘明。
九、據上論結，本件Ａ０１上訴為無理由，Ａ００２附帶上訴為一部有
    理由、一部無理由，爰判決如主文。
中　　華　　民　　國　　111 　年　　4 　　月　　20　　日
                  家事法庭
                      審判長法  官  張靜女
                            法  官  朱漢寶
                            法  官  范明達
正本係照原本作成。
Ａ００２不得上訴。
Ａ０１如不服本判決，應於收受送達後20日內向本院提出上訴書狀
，其未表明上訴理由者，應於提出上訴後20日內向本院補提理由
書狀（均須按他造當事人之人數附繕本）上訴時應提出委任律師
或具有律師資格之人之委任狀；委任有律師資格者，另應附具律
師資格證書及釋明委任人與受任人有民事訴訟法第466條之1第1
項但書或第2項所定關係之釋明文書影本。如委任律師提起上訴
者，應一併繳納上訴審裁判費。
中　　華　　民　　國　　111 　年　　4 　　月　　20　　日
  　　　　　　　　　　　　　書記官   余姿慧